【裁判字號】    95,交易,32
【裁判日期】    950810
【裁判案由】    過失傷害
【裁判全文】
臺灣嘉義地方法院刑事判決              95年度交易字第32號
公  訴  人  臺灣嘉義地方法院檢察署檢察官
被      告  甲○○
                      號
上列被告因過失傷害案件，經檢察官聲請簡易判決處刑（94年度
調偵字第247號），本院改依通常訴訟程序審理，判決如下：
    主  文
甲○○因過失傷害人致重傷，處有期徒刑陸月，如易科罰金，以
參佰元折算壹日。
    事  實
一、甲○○於民國94年7月10日下午4時許，無照且呼氣中酒精濃
    度達0.39㎎/l（已違反道路交通管理處罰條例第35條第1項
    第1款之規定），而達不能完全操控駕駛車輛之狀況，仍駕
    駛車號為2415 -XA號自小客車沿嘉義縣民雄鄉○○村○○路
    即嘉義166縣道由西往東行駛，至該縣道39.4公里處正欲迴
    轉往西行駛上高速公路時，應注意汽車行經坡道不得迴車，
    且迴車前應看清無來往車輛始得迴轉，而依當時情形，天候
    晴朗、日間自然光、路面乾燥無缺陷及障礙物、視距良好，
    並無不能注意之情事，竟疏未注意後方狀況貿然迴轉，適有
    丙○○騎乘車號為BV7- 923號重機車，亦疏未注意機車在同
    向三車道以上道路，應以兩段方式進行左轉彎，且在已劃分
    快慢車道之道路，僅得在最外側快車道及慢車道行駛，仍貿
    然騎乘於內側快車道，直接左轉，丙○○所騎乘之機車車頭
    ，因而撞擊甲○○所駕自小客車左後側車身，致丙○○人車
    倒地，受有下唇擦傷、頭部外傷併蜘蛛網膜下腔出血，並引
    發器質性精神病態，日常生活需他人予以監管之重傷害。甲○○於肇事後，在有偵查犯罪職權之機關或公務員查知犯人
    前，向據報到場處理之警員何瑞添坦承肇事，並自首接受審
    判。
二、案經丙○○之父乙○○訴由嘉臺灣嘉義地方法院檢察署檢察
    官偵查起訴。
     理  由
一、訊據被告甲○○對於上揭事實坦承不諱（見本院95年7月19
    日審判筆錄第3頁），而被害人丙○○因與被告發生本件車
    禍事故而受有下唇擦傷、頭部外傷併蜘蛛網膜下腔出血，並
    引發器質性精神病態，日常生活需他人予以監管之傷害等情
    ，業據告訴人乙○○於本院審理時指訴綦詳，復有道路交通
    事故現場圖、道路交通事故調查報告表（一）（二）各乙份
    、事故現場照片8幀、財團法人佛教慈濟綜合醫院大林分院
    94年7月10日診斷明証書乙份在卷可佐。上開醫院95年5月15
    日慈醫大林文字第0950000731號函附病情說明書上載：個案
    因頭部外傷引起人格改變…其症狀確實在頭部受傷手術後才
    發生。但情緒失控情形可在藥物維持治療下控制，目前智能
    有退化現象，能力只能局部恢復等情；及上開醫院95年6月
    12 日醫療診斷證明書上載：病患重大創傷且其嚴重程度到
    達創傷嚴重程度16分以上者，屬其他器質性精神病態…病人
    因上述疾病精神症狀致高度障礙，日常生活需他人予以監管
    等語，並有中華民國身心障礙手冊（中度精障）影本1份在
    卷可資佐證。而被害人因本件車禍事故，而受有上開傷害，
    致其精神症狀嚴重障礙，已堪認定。
二、按汽車不得於坡路迴車；汽車迴車前，應暫停並顯示左轉燈
    光或手勢，看清無來往車輛，並注意行人通過，始得迴轉。
    道路交通安全規則第106條第1款、第5款定有明文。本件事
    故發生之路段係坡道等情，為被告所坦認，且有道路事故調
    查報告表（一）之記載可參，被告於上揭時、地駕駛自小客
    車自應注意上開規定，且依當時係晴天日間自然光、柏油路
    面乾燥無缺陷、無障礙物視距良好、行車管制號誌正常等現
    場狀況，並無不能注意之情事，有上開報告表可稽，被告於
    應注意且能注意之情況下，行經坡道，竟疏未注意來往車輛
    ，貿然迴轉，且事故發生後測得被告呼氣中酒精濃度達0.39
    ㎎/l，有酒精測試紀錄表附卷可證（見警卷第9頁），顯已
    違反道路交通管理處罰條例第35條第1項第1款之規定，被告
    於飲酒後駕車亦必然影響其穩定而有效地操控動力交通工具
    之能力，致未能清楚察看往來車輛。是被告於坡道迴轉且未
    注意看清往來車輛，致肇本件車禍，其有過失至明。
三、末按刑法過失傷害罪，祇以加害人之有過失為致傷害之一原
    因為已足，不因被害人亦有過失而影響於犯罪之成立，但得
    審酌各方過失程度，為量刑輕重之標準（院字第631解釋參
    照）。被告抗辯被害人當時騎乘機車於內側車道左轉，由後
    追撞，亦有過失等情。經查，本案由卷附照片可知，被告甲○○所駕自小客車為車輛左側油箱附近板金凹陷，被害人丙○○所騎乘之機車則為車頭受損，且機車倒地處在東向西車
    道上，汽車則停放在西向東內側車道，車頭向北，又告訴人
    乙○○即被害人之父表示其住家方向是在左轉進入的小路上
    ，被害人當時是要左轉回家等情；可見由被害人機車倒地位
    置及受損位置判斷，被害人應係騎乘機車於內側車道直接左
    轉，且該道路為同向3車道以上道路，有道路事故現場圖、
    現場照片可參。按機車在同向三車道以上道路，應以兩段方
    式進行左轉彎，且在已劃分快慢車道之道路，僅得在最外側
    快車道及慢車道行駛，道路交通安全規則第99條第1項第2、
    3 款定有明文，被害人騎乘機車，自有違反道路交通安全規
    則之情，亦與有過失，與被告同為肇事原因，然依上揭解釋
    意旨，本件車禍既係被告之前開過失行為所併合肇致，被告
    自不得解免其罪責，是被告有上開過失行為，至為明確。又
    被害人係因本件車禍而受傷，已如前述，其與被告之過失行
    為間，顯有相當因果關係。綜上所述，本件事證明確，被告
    之犯行，洵堪認定。
四、按行為後法律有變更者，適用行為時之法律，但行為後之法
    律有利於行為人者，適用最有利於行為人之法律，刑法第2
    條第1項定有明文。再被告行為後，若干法律已有變更，本
    件所涉修正前後法律比較及適用之情形，詳如附表所示；綜
    合上述及附表之比較，修正後之規定並非較有利於被告，依
    修正後刑法第2條第1項前段規定，適用舊法。又稱重傷害者
    ，謂係以毀敗視能、聽能、語能、味能、嗅能、或一肢以上
    之機能或生殖機能或其他於身體或健康有重大不治或難治之
    傷害而言，刑法第10條第4項第1至6款分別定有明文。查被
    害人因本件車禍事故，而受有上開傷害，致其頭部外傷併蜘
    蛛網膜下腔出血，並引發器質性精神病態，日常生活需他人
    予以監管等情，已如上述，揆諸上開說明，自屬重傷害無誤
    。本件無論依95年7月1日修正施行前後刑法第10條第4項第6
    款新舊法規定，均符合重傷之定義，刑罰權規範狀態並無利
    或不利之變更，不生新舊法比較問題，自應適用現行刑法第
    10條第4項第6款規定，附此敘明。故核被告甲○○所為，係
    犯刑法第284條第1項後段過失重傷害罪。聲請簡易判決處刑
    意旨原以被告涉犯刑法第284條第1項前段之過失傷害罪嫌，
    然經公訴人於本院95年7月26日審理時表明變更起訴法條為
    刑法第284條第1項後段之過失致重傷罪，附此敘明。被告無
    駕照且呼氣中酒精濃度達0.39㎎/l，已屬酒醉駕車，因而致
    人受傷，其過失傷害應依道路交通管理處罰條例第86條第1
    項規定加重其刑。又被告於犯罪後未被發覺前，主動向到場
    處理車禍有偵查權之嘉義市警察局交通隊警員表示其係肇事
    者並接受偵訊，此有嘉義市○○○道路交通事故肇事人自首
    情形紀錄表乙紙附卷可稽，其對於未發覺之犯罪自首而接受
    裁判，應依修正前刑法第62條前段規定減輕其刑，並依法先
    加後減之。爰審酌被告之智識程度、被告酒後未注意往來車
    輛貿然迴轉之過失程度、告訴人所受傷勢並非輕微，及肇事
    後迄今仍未能達成和解，惟其犯後坦承犯行等一切情狀，量
    處如主文所示之刑，並諭知易科罰金之折算標準，以資懲儆
    。
據上論斷，依刑事訴訟法第299條第1項前段，道路交通管理處罰
條例第86條第1項、刑法第2條第1項、刑法第284條第1項後段、
第33條第5款、第62條前段（修正前）、第41條第1項前段（修正
前），刑法施行法第1之1條第1項、第2項前段、修正前罰金罰鍰
提高標準條例第2條，判決如主文。
本案經檢察官王振名到庭執行職務。
中    華    民    國    95    年     8    月    10    日
                    交通法庭  審判長  法  官  夏金郎
                                      法  官  盧鳳田
                                      法  官  洪嘉蘭
以上正本證明與原本無異。
如不服本判決，應於判決送達後10日內，向本院提出上訴狀。
中    華    民    國    95    年    8    月    10    日
                                      書記官  吳明蓉
附錄論罪科刑法條：
中華民國刑法第284條第1項後段
因過失傷害人者，處6月以下有期徒刑、拘役或500元以下罰金，
致重傷者，處1年以下有期徒刑、拘役或500元以下罰金。
附表：刑法修正施行後新舊法之比較適用
說明：一、【新法】：九十四年一月七日修正，同年二月二日
           公布，九十五年七月一日施行之刑法。
          【舊法】：九十四年一月七日修正，同年二月二日
           公布，九十五年七月一日施行前之刑法。
      二、【最高法院決議】：最高法院九十五年五月二十三
           日第八次刑事庭會議決議。
      三、【高院座談會決議】：臺灣高等法院暨所屬法院九
           因應新修正刑法施行座談會研討結果。
┌──┬──┬───────────┬──┬────────────┐
│編號│條號│新法                  │比較│理由                    │
│    │    ├───────────┤    │                        │
│    │    │舊法                  │結果│                        │
├──┼──┼───────────┼──┼────────────┤
│2   │33  │新條文                │    │舊法第三十三條第五款規定│
│    │    │主刑之種類如下：      │    │，罰金：一元以上，修正後│
│    │    │一、死刑              │    │則提高為，罰金：新臺幣一│
│    │    │二、無期徒刑          │    │千元以上，以百元計算之。│
│    │    │三、有期徒刑：二月以上│    │罰金之定義既已修正，法定│
│    │    │    ，十五年以上。但遇│    │刑為罰金者，其法定最低度│
│    │    │    有加減時，得減至二│    │罰金亦提高為新臺幣一千元│
│    │    │    月未滿，或加至二十│    │，致刑度有加重之情形，不│
│    │    │    年。              │    │論宣告罰金與否，應依新法│
│    │    │四、拘役：一日以上，六│    │第二條第一項前段之規定，│
│    │    │    十日未滿。但遇有加│    │適用行為時法。（最高法院│
│    │    │    重時，得加至一百二│    │決議第三點(一)參照）。    │
│    │    │    十日。            │    │                        │
│    │    │五、罰金：新臺幣一千元│    │                        │
│    │    │    以上，以百元計算之│    │                        │
│    │    │    。                │    │                        │
│    │    │                      │    │                        │
│    │    │                      │    │                        │
│    │    ├───────────┼──┤                        │
│    │    │舊條文                │ˇ  │                        │
│    │    │主刑之種類如下：      │    │                        │
│    │    │一、死刑              │    │                        │
│    │    │二、無期徒刑          │    │                        │
│    │    │三、有期徒刑：二月以上│    │                        │
│    │    │    ，十五年以上。但遇│    │                        │
│    │    │    有加減時，得減至二│    │                        │
│    │    │    月未滿，或加至二十│    │                        │
│    │    │    年。              │    │                        │
│    │    │四、拘役：一日以上，二│    │                        │
│    │    │    個月未滿。但遇有加│    │                        │
│    │    │    重時，得加至四個月│    │                        │
│    │    │    。                │    │                        │
│    │    │五 罰金：一元以上。   │    │                        │
│    │    │                      │    │                        │
├──┼──┼───────────┼──┼────────────┤
│3   │41  │新條文                │    │(一) 舊法第四十一條第一項 │
│    │    │I 犯最重本刑為五年以 │    │   前段規定，犯最重本刑 │
│    │    │   下有期徒刑以下之刑 │    │   為五年以下有期徒刑以 │
│    │    │   之罪，而受六個月以 │    │   下之刑之罪，而受六個 │
│    │    │   下有期徒刑或拘役之 │    │   月以下有期徒刑或拘役 │
│    │    │   宣告者，得以新臺幣 │    │   之宣告，因身體、教育 │
│    │    │   一千元、二千元或三 │    │   、職業、家庭之關係或 │
│    │    │   千元折算一日，易科 │    │   其他正當事由，執行顯 │
│    │    │   罰金。但確因不執行 │    │   有困難者，得以一元以 │
│    │    │   所宣告之刑，難收矯 │    │   上三元以下折算一日， │
│    │    │   正之效，或難以維持 │    │   易科罰金（依罰金罰鍰 │
│    │    │   法秩序者，不在此限 │    │   提高標準條例廢止前第 │
│    │    │   。                 │    │   二條規定，就其原定數 │
│    │    │II 前項規定於數罪併罰 │    │   額提高為一百倍折算一 │
│    │    │   ，其應執行之刑未逾 │    │   日，即銀元一百、二百 │
│    │    │   六月者，亦適用之。 │    │   、三百元折算一日，換 │
│    │    │                      │    │   算成新台幣即三百、六 │
│    │    │                      │    │   百、九百元折算一日） │
│    │    ├───────────┼──┤   。修正後則提高為以新 │
│    │    │舊條文                │ˇ  │   台幣一千、二千、三千 │
│    │    │I 犯最重本刑為五年以 │    │   元折算一日，比較新舊 │
│    │    │   下有期徒刑以下之刑 │    │   法之適用結果，以修正 │
│    │    │   之罪，而受六個月以 │    │   前之規定，較有利於行 │
│    │    │   下有期徒刑或拘役之 │    │   為人，應新刑法第二條 │
│    │    │   宣告，因身體、教育 │    │   第一項之規定，應適用 │
│    │    │   、職業、家庭之關係 │    │   修正前之規定。（最高 │
│    │    │   或其他正當事由，執 │    │   法院決議第三點(一)參照 │
│    │    │   行顯有困難者，得以 │    │   ）。                 │
│    │    │   一元以上三元以下折 │    │(二) 新法施行前犯併合處罰 │
│    │    │   算一日，易科罰金。 │    │   數罪中之一罪，且該數 │
│    │    │   但確因不執行所宣告 │    │   罪均該當刑法第四十一 │
│    │    │   之刑，難收矯正之效 │    │   條第一項得易科罰金之 │
│    │    │   ，或難以維持法秩序 │    │   規定者，其新舊法之適 │
│    │    │   ，不在此限。       │    │   用：                 │
│    │    │Π 併合處罰之數罪，均 │    │   新刑法施行法第三條之 │
│    │    │   有前項情形，其應執 │    │   一第三項規定，於九十 │
│    │    │   行之刑逾六月者，亦 │    │   四年七月一日刑法修正 │
│    │    │   同。               │    │   施行前犯併合處罰數罪 │
│    │    │                      │    │   中之一罪，且該數罪均 │
│    │    │                      │    │   符合第四十一條第一項 │
│    │    │                      │    │   得易科罰金之規定者， │
│    │    │                      │    │   適用九十年一月四日修 │
│    │    │                      │    │   正之刑法第四十一條第 │
│    │    │                      │    │   二項規定，即適用舊法 │
│    │    │                      │    │   第四十一條第二項之規 │
│    │    │                      │    │   定（即應執行之刑逾六 │
│    │    │                      │    │   月者，應得易科罰金） │
│    │    │                      │    │   ，以利受刑人。       │
├──┼──┼───────────┼──┼────────────┤
│4   │62  │新條文                │    │(一)應為比較，舊法有利：第│
│    │    │對於未發覺之罪自首而  │    │  六十二條將原規定之必減│
│    │    │受裁判者，得減輕其刑  │    │  修為得減，雖性質上屬刑│
│    │    │。但有特別規定者，依  │    │  罰裁量之事項，惟既影響│
│    │    │其規定。              │    │  行為人之刑罰法律效果，│
│    │    ├───────────┼──┤  應屬法律變更之範疇，而│
│    │    │舊條文                │ˇ  │  有第二條第一項之適用，│
│    │    │對於未發覺之罪自首而  │    │  經比較新舊法，以舊法規│
│    │    │受裁判者，減輕其刑。  │    │  定「必減」對行為人較為│
│    │    │但有特別規定者，依其  │    │  有利，應適用舊法（高院│
│    │    │規定。                │    │  座談會決議第二之十則）│
│    │    │                      │    │  。                    │
│    │    │                      │    │(二)「自首」之性質無關可罰│
│    │    │                      │    │  性之判斷或法律效果之形│
│    │    │                      │    │  成，故其變更應非以行為│
│    │    │                      │    │  時為基準，而應依「自首│
│    │    │                      │    │  時」作為判斷之基準。即│
│    │    │                      │    │  若於新法生效前自首，不│
│    │    │                      │    │  論裁判時新法是否生效，│
│    │    │                      │    │  均應適用舊法必減之規定│
│    │    │                      │    │  ；如係在新法生效後自首│
│    │    │                      │    │  ，則不論行為時為何時，│
│    │    │                      │    │  均應適用新法之規定僅得│
│    │    │                      │    │  減輕其刑（最高法院決議│
│    │    │                      │    │  ）。                  │
└──┴──┴───────────┴──┴────────────┘


司法院資訊處製作；財團法人民間司法改革基金會備份。
